【裁判字號】    97,消債抗,95
【裁判日期】    971226
【裁判案由】    更生事件
【裁判全文】
臺灣臺北地方法院民事裁定            97年度消債抗字第95號
抗  告  人  甲○○
代  理  人  徐豐益律師
相  對  人  渣打國際商業銀行股份有限公司
相  對  人  台新國際商業銀行股份有限公司
相  對  人  日盛國際商業銀行股份有限公司
上列抗告人因消費者債務清理事件聲請更生，對於中華民國97年
8月1日本院97年度消債更字第472號裁定提起抗告，本院裁定如
下：
    主  文
抗告駁回。
抗告程序費用新臺幣壹仟元由抗告人負擔。
    理  由
一、本件抗告意旨略以：
  (一)原裁定法院以抗告人於民國（下同）97年6月4日發函向最大
    債權金融機構台新國際商業銀行（下稱台新銀行）請求協商
    時，除以書面發函表達請求協商之意思外，並有檢附財團法
    人聯合徵信中心前置協商專用債權人清冊一份，實已達消費
    者債務清理條例及其施行細則所規定之請求協商之法定要件
    ，台新銀行於97年6月7日發前置協商退件通知函，但抗告人
    甲○○於同年6月11日再次向該行提出前置協商申請，而該
    行嗣於同年月17日發函要求伊補正文件，因伊已於申請函中
    提出相關資料故未補件，詎料該行復於同年月27日以伊申請
    文件不符規定為由退件。最大債權金融機構台新銀行依本條
    例施行第151條第3項與本條施行細則第43條之規定，即應依
    債務人提出之債權人清冊，通知全體債權人與債務人為債務
    清償之協商。惟台新國際商業銀行於收受抗告人依法提出之
    協商申請後，除未通知全體債權人外，反要求抗告人補齊法
    律未規定之文件後，始願意聯絡全體債權人為債務清償之協
    商，實係以一己之解釋，做出對抗告人做出逾越法律規定之
    要求，限制抗告人依本條例請求前置協商之可能。
  (二)原裁定以抗告人未依台新商業銀行之補件要求，即認定抗告
    人未為本條例第151條第1項之請求，不啻以其自身之見解，
    擴張解釋本條例151條及其施行細則第43條，請求前置協商
    所需之書面請求並檢附債權人清冊之法定要件，增加當事人
    法律或其施行細則所無之限制，實有違法律保留原則，爰提
    起本件抗告等語。並聲明：(1)原裁定廢棄。(2)本件更生聲請
    請准予開始或命抗告人補正應補正之程序後，准予開始。
二、按債務人對於金融機構因消費借貸、自用住宅借款、信用卡
    或現金卡契約而負債務，在聲請更生或清算前，應提出債權
    人清冊，以書面向最大債權金融機構請求協商債務清償方案
    並表明共同協商之意旨，本條例第151條第1項定有明文。次
    按債務人與金融機構協商成立者，不得聲請更生或清算，但
    因不可歸責於己之事由，致履行顯有重大困難者，不在此限
    ；本條例施行前，債務人依金融主管機關協調成立之中華民
    國銀行公會會員辨理消費金融案件無擔保債務協商機制與金
    融機構成立之協商，準用前項之規定，本條例第151條第5項
    、第6項亦分別定有明文。聲請更生或清算不合程式或不備
    其他要件者，法院應以裁定駁回之，但其情形可以補正者，
    法院應定期間先命補正，復為同條例第8條所明定。核此條
    項之立法目的，係因債務人對於金融機構因消費借貸、自用
    住宅借款、信用卡或現金卡契約而負債務，其法律關係較單
    純明確，金融機構並已訂有債務協商機制，使債務人與多數
    債權人間能自主解決其債務，如能協商成立，債務人或不須
    依本條例聲請更生或清算，可疏減法院負擔，有效分配司法
    資源，遂採行協商前置主義，故債務人自應確實經此協商程
    序，始能聲請更生或清算。
三、次按，本條例第151條第1項雖僅規定債務人應提出債權人清
    冊，但中華民國銀行公會（下稱銀行公會）為使協商前置程
    序順利快速進行，遂擬定債務人申請協商所需文件包括：
    (1)前置協商申請書；(2)身分證正反面影本；(3)申請人財產及
    收支狀況說明書；(4)債權人清冊；(5)近2年綜合所得資料清
    單及最近1個月核發財產資料；(6)近3個月薪資證明（如無證
    明請出具收入切結書）；(7)勞工保險投保資料表及明細（如
    無資料可免提供）等項，有民眾申請前置協商所需文件說明
    1 份在卷可查。經核上開文件係為認定「確為債務人本人申
    請協商」及「可能履行之協商內容」，均為達成協商所需審
    核之文件，且要求債務人提出上開文件，並無困難之處，為
    使協商能順利進行，銀行公會上開要求，尚無不當。至同法
    第153條雖然規定「自債務人提出協商請求之翌日起逾三十
    日不開始協商，或自開始協商之翌日起於九十日協商不成立
    ，債務人得逕向法院聲請更生或清算」，然觀諸其立法意旨
    「為使受理協商之金融機構調閱債務人之財產、收入、業務
    及信用狀況，及參與協商之金融機構得及時取得資訊，並使
    債權人、債務人雙方得充分溝通，爰修正本條所定期間」，
    上開法文所指稱之債務人已提出協商請求，自應以債務人依
    據上開規定提出債權人清冊以及相關文件為據。再者，債務
    人對其財產、所得、收支狀況，本屬知之最詳，且對之依法
    並有誠實說明之義務，參照消債條例第134條、第146條規定
    ，故最大債權銀行於適當範圍內通知債務人配合提出相關文
    件及說明，以減輕最大債權銀行依法授權調取之不便，或俾
    便最大債權銀行依法授權調取相關資料後，得以相互核實，
    堪認係符衡平原則而無不妥之處。意即銀行公會所訂前述應
    檢附之文件，雖較法律所規定之內容煩瑣，但仍有其必要，
    並易促成協商方案形成。準此，倘最大債權銀行依前開規定
    通知債務人補正，而債務人無正當理由，不予以補正時，將
    延滯協商程序之進行，不達協商前置制度之目的，如准其所
    為，勢將造成協商前置制度條文形同具文結果，故應認債務
    人並不得再執此可歸責於己之事由，逕援引同法第153條前
    段規定主張最大債權銀行逾30日不開始協商，而得逕向法院
    聲請更生或清算。
三、查抗告人主張其已於97年6月4日檢附財團法人聯合徵信中心
    前置協商專用債權人清冊1份，向最大債權銀行台新銀行提
    出協商之請求，已符合消費者債務清理條例及其施行細則所
    規定之請求協商之法定要件云云。惟台新銀行收受上開函件
    之後，曾於97年6月6日聯繫抗告人，並告知其檢附之文件未
    充分授權調閱其收入財產之權利，且於97年6月17日再次郵
    寄辦理前置協商申請書等，以利協商之進行，有台新銀行97
    年7月30日台新債協97法字第70093號函及前置協商補件通知
    函、退件退知函各1份在卷可稽（見原審卷第61-62、78-79
    頁）。而債務人知悉通知補正之事實後，無正當理由未予理
    會，故意延滯協商程序，自不得執此可歸責於己之事由，以
    脫法方式逕援引本條例第153條前段規定主張最大債權銀行
    逾30日不開始協商，逕向法院聲請更生或清算。又觀諸上開
    協商申請書之內容，雖已勾選債權人清冊與財產及收支狀況
    說明書，惟仍尚未與最大債權銀行台新銀行完成前置協商程
    序。抗告人雖謂：依同條例第151條第1項規定，協商請求應
    僅須提出書面並檢附債權人清冊，即已達請求最大債權金融
    機構協商之法定要件云云。然該條項固訂明債務人請求協商
    時應備之法定程式為提出書面及債權人清冊，是自不得謂
    本件債務人於請求協商時不具備法定程式，但並不因此表示
    債務人在合理範圍內無基於誠實信用原則善盡促成協商之協
    力義務，而得故意使本條例第153條所訂之法定要件成就。
    從而，抗告人未盡上開協力義務，致未完成前置協商逕向本
    院聲請更生，難謂有據；抗告人之更生聲請，既欠缺前置協
    商程序，且此欠缺不能補正，並無違背法律保留原則。是原
    審法院駁回抗告人更生之聲請，尚無違誤，抗告意旨猶執前
    詞，指摘原裁定不當，求予廢棄另為裁定，為無理由，應予
    駁回。惟聲請人仍可備妥文件重為協商及聲請更生程序，併
    予敘明。
四、據上論結，本件抗告為無理由，依消費者債務清理條例第15
    條、民事訴訟法第495條之1第1項、第449條、第95條、第78
    條，裁定如主文。
中    華    民    國    97    年    12    月    26    日
                  民事第五庭  審判長法   官  薛中興
                                    法   官  吳佳薇
                                    法   官  林妙黛
以上正本係照原本作成。
本裁定不得抗告。
中    華    民    國    97    年    12    月    26    日
                                     書記官  陳怡君


司法院資訊處製作；財團法人民間司法改革基金會備份。
